臺灣南投地方法院刑事判決
111年度金訴字第9號
公  訴  人  臺灣南投地方檢察署檢察官 
被      告  林和聰



上列被告因洗錢防制法案件，經檢察官提起公訴（111年度偵字
第523號），本院判決如下：
    主    文
林和聰幫助犯洗錢防制法第十四條第一項之洗錢罪，處有期徒刑
肆月，併科罰金新臺幣壹萬元，罰金如易服勞役，以新臺幣壹仟
元折算壹日。
    犯罪事實
一、林和聰明知個人在金融機構之存摺、提款卡等帳戶資料，係
    供自己使用之重要理財工具，關係個人身分、財產之表徵，
    且得預見任意提供自己在金融機構之帳戶供他人使用，將幫
    助他人掩飾犯罪所得財物之情形下，竟仍基於幫助恐嚇取財
    、幫助洗錢之不確定故意，於民國109年10月22日前某時，
    在不詳地點，以不詳方式，將其向合作金庫銀行所申辦之帳
    號000-0000000000000000號帳戶（下稱本案帳戶）之金融卡
    及密碼，交付予真實姓名年籍不詳之擄鴿勒贖集團成員，供
    作擄鴿勒贖集團不法使用。嗣該集團成員，於109年10月22
    日9時許至11時許間，在雲林縣古坑鄉某處架設鴿網，使簡
    煥鎮所飼養飛行經過該處之賽鴿2隻，分別遭鴿網纏繞而無
    法脫困，該擄鴿勒贖集團成員並於109年10月22日11時46分
    ，撥打簡煥鎮所使用之門號0000000000號行動電話，向簡煥
    鎮恫稱：鴿子2隻在其手上，如欲取回鴿子，須匯款新臺幣
    （下同）1萬元至本案帳戶等語，使簡煥鎮恐自己如未匯款
    ，其賽鴿可能發生被殺之情形，而心生畏懼，遂於同日中午
    12時17分匯款7000元至本案帳戶內，並旋即遭擄鴿集團提領
    而製造資金斷點以隱匿恐嚇取財之犯罪所得，惟嗣後僅1隻
    鴿子飛回簡煥鎮處。
二、案經簡煥鎮訴由南投縣政府警察局草屯分局報告臺灣南投地
    方檢察署檢察官偵查起訴。　　
    理    由
一、證據能力之認定：
  ㈠按被告以外之人於審判外之言詞或書面陳述，除法律有規定
    者外，不得作為證據；又被告以外之人於審判外之陳述，雖
    不符刑事訴訟法第159條之1至第159條之4之規定，而經當事
    人於審判程序同意作為證據，法院審酌該言詞陳述或書面陳
    述作成時之情況，認為適當者，亦得為證據。刑事訴訟法第
    159條第1項及第159條之5第1項分別定有明文。經查，本判
    決下列所引用被告林和聰以外之人於審判外之陳述，被告於
    本院準備程序表示對證據能力沒有意見，同意有證據能力（
    見本院卷第55頁），本院審酌上開證據資料作成時之情況，
    尚無違法不當或證明力明顯過低之瑕疵，亦認為以之作為證
    據應屬適當，爰依上開規定，認前揭證據資料均有證據能力
    。
　㈡次按除法律另有規定外，實施刑事訴訟程序之公務員因違背
    法定程序取得之證據，其有無證據能力之認定，應審酌人權
    保障及公共利益之均衡維護，刑事訴訟法第158條之4定有明
    文。本案以下所引用之非供述證據，並無證據證明係實施刑
    事訴訟程序之公務員違背法定程序所取得，且經本院於審理
    時合法踐行調查程序，自應認均具有證據能力，得作為證據
    。　
二、認定犯罪所憑之證據及理由：
　  訊據被告固坦承合作金庫銀行帳號000-0000000000000000號
    帳戶為其所申辦使用等情，然矢口否認有何幫助洗錢、幫助
    恐嚇取財之犯行，辯稱：我沒有把金融卡跟密碼交給其他人
    使用，我的存摺是不小心丟掉，因為不曉得存摺丟掉，所以
    沒有報警，後來需要薪資轉帳帳戶才去補辦存摺等語。經查
    ：　　　
　㈠被告有申辦本案帳戶，而擄鴿集團之人於109年10月22日11時
    46分許，撥打電話向告訴人簡煥鎮恫稱鴿子2隻在其手上，
    需匯款至本案帳戶，致告訴人心生畏懼，於同日中午12時17
    分匯款7000元至本案帳戶內等情，為被告所不否認，核與告
    訴人於警詢、偵訊證述相符（見警卷第7頁至第9頁；偵2797
    卷第25頁至第26頁），並有南投縣政府警察局草屯分局中正
    派出所受理各類案件記錄表、遠傳受信通聯紀錄報表、合作
    金庫銀行自動櫃員機客戶交易明細單、合作金庫商業銀行北
    羅東分行109年12月30日合金北羅東字第1090004259號函檢
    送林和聰帳戶開戶資本資料、身分證影本及自109年1月1日
    起至109年12月9日交易明細、通聯調閱查詢單、合作金庫商
    業銀行北羅東分行110年6月17日合金北羅東字第1100001933
    號函檢送林和聰帳戶自109年1月1日起至110年6月8日交易明
    細等件在卷可稽（見警卷第10頁、第12頁、第14頁至第21頁
    ；偵2797卷第7頁至第8頁），此部分事實堪以先行認定。　
　㈡被告雖以前詞置辯。然查，被告於警詢中供稱：我於109年5
    月份在豐原區社口開砂石車，將存簿及提款卡放於砂石車上
    ，何時東西不見我不知道。我是110年3月2日要用存簿時才
    發現存簿及提款卡不見，因為我至合作金庫礁溪分行申請補
    發也沒有發現有問題，所以我就沒有報案等語（見警卷第4
    頁至第5頁）；復於偵訊中供稱：109年間我遺失存摺、提款
    卡，密碼我寫在裝提款卡的塑膠套上，我另一個郵局存摺沒
    有帶出去，所以沒有遺失。我當時是開砂石車，是領現金等
    語（見偵卷第19頁）。又於本院準備程序中供稱：109年因
    為疫情，遊覽車沒有生意，我才會到臺中市工作，考慮老闆
    說薪資要用匯款，我簿子才帶到中部，結束臺中這邊回宜蘭
    工作，後來老闆說要用薪資轉帳，我才去找發現遺失存摺等
    語（見本院卷第33頁）。被告既辯稱係為工作所用始將本案
    帳戶之存摺、提款卡攜同出門至臺中市工作，並放置於工作
    之砂石車上，自無完全未予使用、連存摺、提款卡均遺失數
    月之久均未發現之理。況依一般常理，一般人為免金融卡遺
    失後，增加被盜領或遭人用以作為犯罪工具之風險，多會避
    免將金融卡之密碼抄寫在金融卡上，或係抄寫在紙條、存摺
    上並與金融卡一同放置。被告於案發時既為智識正常之成年
    人，對於帳戶資料應妥善保管，以免遭他人作為不法利用一
    事理當有所認識，惟被告卻將金融卡密碼抄寫在紙條上，並
    與提款卡同放一處，又放置於其所工作之砂石車上，並無放
    置於保險箱或有特別防盜之措施，此舉無異增加遭人盜領款
    項、非法使用本案帳戶資料之風險而有違常理。
　㈢擄鴿集團既利用他人帳戶作為收取恐嚇取財款項之工具，且
    確有被害人因遭恐嚇取財而匯款至上開帳戶，衡情該擄鴿集
    團當無可能選擇一隨時可能遭帳戶所有人掛失而無法使用之
    帳戶，作為收取款項之用，否則，倘該擄鴿集團尚未及提領
    犯罪所得款項前，該帳戶所有人已先行將帳戶掛失，則該擄
    鴿集團豈非徒勞無功，是擄鴿集團不可能以他人遺失之存摺
    、提款卡之帳戶供作恐嚇取財款項匯入之帳戶，以免除遭真
    正帳戶持有人提領或掛失之風險。又細觀被告本案帳戶之交
    易明細，被告於本案發生前於109年1月16日提領新臺幣5,00
    0元後之餘額僅有204元，此後即未有交易、存提之紀錄，嗣
    於109年10月22日當日本案告訴人因遭前述恐嚇取財而匯款
    至本案帳戶，此有本案帳戶交易明細可佐（見偵2797卷第7
    頁至第8頁）。足見被告於109年1月16日後已無使用本案帳
    戶之紀錄，惟本案之擄鴿集團成員甚至無須為任何小額款項
    進出之測試舉措，即利用本案帳戶做為上開恐嚇取財之取款
    人頭帳戶，顯見擄鴿集團之成員確信本案帳戶得以作為收取
    詐欺所得款項之工具。而本案帳戶內並無高額存款，即令被
    告將本案帳戶資料交付他人，被告之財產亦不致遭到重大損
    失，要與一般交付帳戶資料予他人使用之常情相符，益徵本
    案帳戶之存摺、提款卡，確係被告交付他人使用無疑。
　㈣被告雖於110年3月2日至合作金庫銀行申報遺失，補辦存摺、
    提款卡並於當日提領1萬3,000元，此有存戶事故查詢單及上
    開交易明細在卷可稽（見本院卷第109頁）。被告於上開犯
    行發生後將近5個月始向銀行申報遺失補辦存摺、提款卡，
    此段期間均未有報案之紀錄。況被告所有之本案帳戶於109
    年1月16日至告訴人遭詐騙匯款之109年10月22日間，均無使
    用紀錄，已如前述。倘如被告所述，本案帳戶確係遺失，其
    欲使用始發現而於110年3月2日前往銀行補辦之情，焉有發
    現帳戶內有不明存款猶未察覺有異並報警處理，反而於補辦
    當日即將該存款領出使用，益徵被告係將該帳戶交付他人使
    用甚明。
　㈤被告具有幫助一般洗錢、幫助恐嚇取財間接故意：
  ⒈刑法上之故意，分為直接故意（或稱積極故意、確定故意）
    與間接故意（或稱消極故意、不確定故意）二種。前者係指
    行為人主觀上明知其行為將發生某種犯罪事實，卻有使該犯
    罪事實發生之積極意圖而言。而後者，則指行為人並無使某
    種犯罪事實發生之積極意圖，但其主觀上已預見因其行為有
    可能發生該犯罪事實，惟縱使發生該犯罪事實，亦不違背其
    本意而容許其發生之謂。又金融帳戶為個人理財之工具，攸
    關個人財務甚切，具有高度屬人性質，而持金融帳戶所為之
    交易行為，可自交易紀錄查得金流之來源去向，且將產生特
    定之法律效力及責任，縱係與本人具親密關係者欲借用個人
    帳戶，理性之出借者當確認其用途等事宜，以保障個人財產
    權益及法律責任。何況係將個人帳戶提供予不相識之人使用
    。蓋當今利用他人帳戶犯財產性犯罪，以此掩飾犯罪者之真
    正身分避免遭緝獲之事層出不窮，政府機關亦多利用各類媒
    體廣為宣傳，社會上具一般智識程度之人對提供帳戶予不熟
    識之人使用，可能淪為犯罪工具及掩飾犯罪所得之真正去向
    ，以此避免該犯罪集團成員身分曝光之情，亦當知悉明瞭。
    是如未確認對方之真實姓名、年籍等身分資料，並確保可掌
    控該帳戶，衡情一般人皆不願提供其個人所有之金融帳戶之
    提款卡及密碼等資料交付予素不相識者使用，此為一般客觀
    經驗法則。
　⒉又，我國洗錢防制法對於洗錢之定義，所參酌之聯合國禁止
    非法販運麻醉藥品和精神藥物公約(又稱維也納公約)第3條
    第1項第b、c款，以及聯合國打擊跨國有組織犯罪公約第6條
    第1項第a、b款之中文版，雖將行為人必須「knowing」洗錢
    標的財產是源自特定犯罪所得之「knowing」翻譯為「明知
    」。但洗錢防制法第2條修正之立法說明第4點，已敘明有關
    是否成立該條第3款洗錢行為之判斷重點「在於主觀上是否
    明知或可得而知所收受、持有」，即不以「明知」為限。金
    融帳戶乃個人理財工具，依我國現狀，申設金融帳戶並無任
    何特殊限制，且可於不同之金融機構申請多數帳戶使用，是
    依一般人之社會通念，若見他人不以自己名義申請帳戶，反
    而收購或借用別人之金融帳戶以供使用，並要求提供提款卡
    及告知密碼，則提供金融帳戶者主觀上如認識該帳戶可能作
    為對方收受、提領特定犯罪所得使用，對方提領後會產生遮
    斷金流以逃避國家追訴、處罰之效果，仍基於幫助之犯意，
    而提供該帳戶之提款卡及密碼，以利洗錢實行，仍可成立一
    般洗錢罪之幫助犯（最高法院108年台上字第3101號刑事判
    決意旨參照）。因金融機構帳戶的功能，就是收受他人轉帳
    或匯入的款項，並可透過提款卡或網路銀行的方式，進行提
    領與轉帳，而現今臺灣地區申請金融帳戶或辦理網路銀行，
    極為便利，若非為掩飾犯罪所得，以使犯罪行為不易遭查緝
    ，衡情應無使用他人金融帳戶的必要，被告雖未使用本案帳
    戶替他人掩飾或隱匿犯罪所得，但其將上揭帳戶提供予該不
    詳人士使用，使上揭帳戶脫離自身的掌控，而有使上揭帳戶
    充作該不詳人士與其同夥從事犯罪時，收受犯罪贓款，藉以
    掩飾自身犯罪行為所用，自有預見之可能，卻仍將上揭帳戶
    提供予該不詳人士使用，被告自具有幫助他人洗錢之不確定
    故意。　
　⒊經查，被告將本案帳戶資料交付予他人後，並未作任何處置
    ，堪認被告對於本案帳戶資料日後落入何人之手，已非其所
    關切之事，難謂被告就本案帳戶資料最終淪為恐嚇取財、提
    領或轉匯犯罪所得之用途毫無預見。且由被告先將本案帳戶
    之金融卡密碼抄寫在紙條上，始一併交付他人以觀，被告當
    知該人取得本案帳戶資料之目的，即係欲使用本案帳戶收受
    、提領、轉匯款項；參以，該人不使用自己的金融機構帳戶
    ，反而特意向被告拿取本案帳戶資料，益徵該人使用本案帳
    戶所收受、提領或轉匯之款項甚有可能係特定犯罪所得；復
    因該人並非本案帳戶之申辦者，且依卷內現有事證，亦無關
    於該人之資訊，一旦該人提領、轉匯帳戶內之款項，自係極
    易遮斷金流、逃避國家追訴、處罰。則被告率將本案帳戶資
    料交付他人，實係輕忽其餘民眾恐受財產上損害之可能性，
    並漠視產生金流斷點致國家難以追訴、處罰幕後行為人之結
    果；佐以，被告交付本案帳戶資料在先，於已得悉可能遭用
    於一般洗錢、恐嚇取財等犯行時，並未有積極取回之舉，而
    容任該等犯罪行為繼續實現，是被告就告訴人遭恐嚇取財而
    轉匯款項至本案帳戶內，嗣後款項遭提領、轉匯此項結果之
    發生，並無違背其本意，而有幫助一般洗錢、幫助恐嚇取財
    之間接故意，彰彰甚明。
　㈥綜上，本案事證明確，被告前開所辯，委無足取，其上開犯
    行均堪認定，應依法論科。
三、論罪科刑：
  ㈠按刑法第30條之幫助犯，係以行為人主觀上有幫助故意，客
    觀上有幫助行為，即對於犯罪與正犯有共同認識，而以幫助
    意思，對於正犯資以助力，但未參與實行犯罪之行為者而言
    ；故如未參與實施犯罪構成要件之行為，且係出於幫助之意
    思提供助力，即屬幫助犯，而非共同正犯。次按行為人主觀
    上如認識該帳戶可能作為收受、提領特定犯罪所得使用，他
    人提領後會產生遮斷資金流動軌跡以逃避國家追訴、處罰之
    效果，仍基於幫助之犯意而提供，則應論以幫助犯一般洗錢
    罪（最高法院108年度臺上大字第3101號刑事裁定意旨參照
    ）。被告將本件帳戶之存摺、提款卡（含密碼）交與他人使
    用，係使不詳擄鴿勒贖集團成員得意圖為自己不法之所有，
    基於恐嚇他人財物之犯意聯絡，對告訴人施以恐嚇，致使告
    訴人心生畏懼而依指示將款項轉入本件帳戶內，藉此恐嚇取
    財得逞，並由不詳車手提領款項而掩飾、隱匿犯罪所得之去
    向及所在，故該等擄鴿勒贖集團成員所為均屬恐嚇取財、洗
    錢之犯行；而本案雖無相當證據證明被告曾參與上開犯行之
    構成要件行為，但其提供本件帳戶資料由擄鴿勒贖集團成員
    使用，使該等擄鴿勒贖集團成員得以此為犯罪工具而遂行前
    揭犯行，顯係以幫助之意思，對該擄鴿勒贖集團之上開恐嚇
    取財、洗錢犯行提供助力，是核被告所為係犯刑法第30條第
    1項前段、洗錢防制法第2條第2款、第14條第1項之幫助洗錢
    罪，及刑法第30條第1項前段、同法第346條第1項之幫助恐
    嚇取財罪。
　㈡被告以一交付帳戶資料之行為，幫助擄鴿勒贖集團成員犯恐
    嚇取財及洗錢罪之犯行，為想像競合犯，依刑法第55條之規
    定，應從一重之幫助洗錢罪處斷。
　㈢又被告以幫助他人犯罪之意思而參與犯罪構成要件以外之行
    為，為一般洗錢罪之幫助犯，另依刑法第30條第2項規定，
    按正犯之刑度減輕其刑。
　㈣爰以行為人之責任為基礎，審酌預見將本案帳戶交付他人使
    用，可能因此幫助他人遂行恐嚇取財及洗錢犯行，竟仍將本
    案帳戶提供予他人使用，以此方式幫助他人從事恐嚇取財及
    洗錢之犯行，造成犯罪偵查追訴的困難性，危害交易秩序與
    社會治安，所為實無足取，且造成告訴人受有財產上損害，
    兼衡被告否認犯行，迄今未與告訴人達成和解並賠償渠等損
    失，犯後態度難認為佳，暨斟酌被告於本院審理中自陳高中
    肄業之智識程度、從事遊覽車駕駛，經濟狀況勉持，還有兄
    弟姊妹之生活狀況（本院卷第104頁）及其犯罪之手段及所
    生危害等一切情狀，量處如主文所示之刑，並諭知罰金易服
    勞役之折算標準，以資儆懲。
  ㈤被告將本案帳戶提款卡及密碼提供予不詳之擄鴿集團成年成
    員遂行恐嚇取財及洗錢等犯行，被告否認有因提供帳戶而獲
    得報酬，且卷內並無積極證據證明被告就此等犯行獲有報酬
    ，無從認定有何犯罪所得，爰不予宣告沒收、追徵。　
據上論斷，應依刑事訴訟法第299條第1項前段，判決如主文。
本案經檢察官李英霆提起公訴，檢察官黃淑美、吳宣憲到庭執行
職務。
中　　華　　民　　國　　111 　年　　11　　月　　30　　日
　　　　　　　　　刑事第四庭  審判長法　官　何玉鳳
　　　　　　　　　                  法  官  吳宗育
　　　　　　　　　                  法  官  李怡貞
以上正本與原本無異。
如不服本判決應於收受送達後20日內向本院提出上訴書狀，並應
敘述具體理由；其未敘述上訴理由者，應於上訴期間屆滿後20日
內向本院補提理由書（均須按他造當事人之人數附繕本）「切勿
逕送上級法院」。
告訴人或被害人如對於本判決不服者，應具備理由請求檢察官上
訴，其上訴期間之計算係以檢察官收受判決正本之日期為準。
                                    書記官  林鈺珣 
中　　華　　民　　國　　111 　年　　11　　月　　30　　日
附錄本案論罪科刑法條全文
洗錢防制法第2條
本法所稱洗錢，指下列行為：
一、意圖掩飾或隱匿特定犯罪所得來源，或使他人逃避刑事追訴
    ，而移轉或變更特定犯罪所得。
二、掩飾或隱匿特定犯罪所得之本質、來源、去向、所在、所有
    權、處分權或其他權益者。
三、收受、持有或使用他人之特定犯罪所得。
洗錢防制法第14條
有第二條各款所列洗錢行為者，處7年以下有期徒刑，併科新臺
幣5百萬元以下罰金。
前項之未遂犯罰之。
前二項情形，不得科以超過其特定犯罪所定最重本刑之刑。
中華民國刑法第346條
意圖為自己或第三人不法之所有，以恐嚇使人將本人或第三人之
物交付者，處6月以上5年以下有期徒刑，得併科3萬元以下罰金
。
以前項方法得財產上不法之利益或使第三人得之者，亦同。
前二項之未遂犯罰之。
中華民國刑法第30條
（幫助犯及其處罰）
幫助他人實行犯罪行為者，為幫助犯。雖他人不知幫助之情者，
亦同。
幫助犯之處罰，得按正犯之刑減輕之。